臺灣高等法院高雄分院刑事判決　　九十年度上更(一)字第三二七號
　　上　訴　人　台灣高雄地方法院檢察署檢察官
　　上　訴　人
　　即　被　告　丙○○
　　選任辯護人　紀錦隆　律師
　　被　　　告　甲○○
右上訴人等因被告偽造文書等案件，不服臺灣高雄地方法院八十六年度訴字第二八四
五號中華民國八十七年三月四日第一審判決（起訴案號：臺灣高雄地方法院檢察署八
十六年度偵字第一八六八四號、一六八五二、一六二三八號），提起上訴，經判決後
，由最高法院發回更審，本院判決如左：
      主      文
原判決撤銷。
甲○○共同連續行使偽造私文書，足以生損害於他人，處有期徒刑貳年，緩刑伍年。
丙○○共同連續行使偽造私文書，足以生損害於他人，處有期徒刑陸月。
      事      實
一、甲○○與丙○○二人係夫妻，於民國七十年間，即開始召集民間互助會，並經營
    宏昇超商，渠二人均明知經商失利，負債累累，已無支付互助會款之能力，竟仍
    隱瞞該事實，而共同意圖為自己不法之所有，並基於概括之犯意，自八十三年四
    月二日起至八十六年三月十二日止，在高雄市○○區○○路二十九號住處，以甲○○為會首之名義而召集如附表壹編號一至九之互助會九組，致使會員陷於錯誤
    而繳交各該會之首會會款。其間，更利用會員彼此間互不熟識之機會，而連續冒
    用附表一所示丁○○○、戊○○○（以上二人被親屬間詐欺部分，業據渠二人於
    原審審理時撤回告訴）、花妃召、曾耀輝、曾福三、曾平松、曾文英、曾文享、
    林順榮、曾國富、曾振玉、曾啟華、林偉俊、林登安等多名會員之名義，而於高
    雄市○○區○○路二十九號標會時，在標單上偽填附表一所示之丁○○○等人之
    名及擬出利息之數額於標單上，致生損害於丁○○○等人，並進而向其他活會會
    員誆稱：為該被冒標之會員得標，其向被冒標之人則又詐稱係他人得標，致使活
    會及被冒標之會員陷於錯誤，而陸續付出會金，其詳如附表一所載，總共詐得首
    會會款四百零二萬元，以及詐得新台幣（下同）九百五十三萬四千七百五十元之
    冒標會款，共計詐得一千三百五十五萬四千七百五十元（詳如附表一所載冒標金
    額部分），並一共積欠各該互助會會員會款共三千九百多萬元，其詳如附表二所
    載。嗣於八十六年五月三十一日宣佈倒會，會員丁○○○、戊○○○、己○○○
    等人始知受騙。
二、案經法務部調查局高雄市調查處移送及丁○○○、戊○○○、己○○○分別訴由
    臺灣高雄地方法院檢察署檢察官偵查起訴。
      理      由
一、訊據被告甲○○矢口否認有前開犯行，辯稱：「起會名義是我，但我實際上並未
    參與開標作業及收會錢，在調查局中之筆錄，雖是以我的名義問，但實際上，此
    部分冒標情形是我太太回答的，我完全不知情。」、「因（超商）擴大營業蓋房
    子，故向銀行貸款一千多萬，利息每月約十萬，加上會款共十萬左右，故週轉不
    靈。」、「我是不管開標的事，我只負責超商之事及做里長之事，我不管起會之
    事。」、「互助會是我太太招的，我是里長，公務繁忙，且在家中看店，是因為
    開標時我們看超商，所以都在一起，而被人誤會。」、「我只是象徵的意思而已
    ，都由我太太處理。」等語。
二、惟查前開事實，業據被告甲○○於調查局高雄市調查處調查時及上訴人即被告丙○○分別於原審及本院供承不諱，核與告訴人丁○○○、戊○○○、己○○○分
    別於偵查中，原審及本院指訴，證人乙○○、庚○○、莊敏男、辛○○、李文凱
    、王德信、郭瓊華、馮惠分別於高雄市調查處，偵查中及原審證述之情節相符。
    又查被告甲○○確有參與開標及幫忙收取會款等事實，業據告訴人己○○○指述
    綦詳，復經證人乙○○、莊敏男等人證述明確，且互核彼等陳述情節一致屬實。
    至被告甲○○係出名會首，又身為里長，部分收取會款作為擴建超商及支付銀行
    利息之用，業據其供明在卷，是渠夫婦二人自起會伊始，顯欲利用被告甲○○平
    日擔任里長所建立之聲望來起會，準此，亦徵被告甲○○辯稱沒有參與開標作業
    ，對於冒標情事，完全不知情乙節，顯屬無據，尚難採信。而被告等確有於附表
    一所示時間，連續偽造標單冒用附表一所示之被冒標會員名義，標取會款之事實
    ，除據告訴人丁○○○、戊○○○、己○○○指述甚詳，並據被告丙○○於本院
    供明在卷。次查被告等自承於八十五年初，因擴大營業而增建房子，並受大型超
    市之影響，致週轉不靈等情屬實，渠等既明知資力欠佳，竟仍於八十五年五月三
    十一日止會前二個月，即八十六年二月十五日、同年三月十二日另起二組互助會
    收取會款，益徵被告等有詐欺犯意無訛。此外，復有互助會會單、債權人名冊附
    卷足資佐證。至告訴人戊○○○於原審審理時改稱：「被告有無冒我之名標會，
    我不知情。」等語云云，揆諸前揭說明，顯係事後迴護之詞，尚難遽採。事證明
    確，被告等共同連續行使偽造私文書，足以生損害於他人及詐欺取財等犯行，均
    堪認定。
三、核被告甲○○、丙○○所為，係犯刑法第二百十六條、第二百十條之行使偽造私
    文書罪、第三百三十九條第一項之詐欺取財罪。被告二人具有犯意聯絡及行為分
    擔，均為共同正犯。彼等冒標丁○○○等會員之會款並偽造該會員等人之署押於
    得標會單上，偽造署押之行為係偽造得標會單之準私文書行為之部分行為，又彼
    等偽造得標會單後復持以行使，偽造之低度行為應為行使之高度行為所吸收，不
    另論罪。至被告等詐欺上開九組互助會首會會款，以及冒標會款之同一次之詐欺
    行為，同時向多數活會會員詐取會款，係以一行為觸犯數個相同之詐欺罪名，為
    想像競合犯，依刑法第五十五條前段之規定，應從一重處斷。其先後多次行使偽
    造之私文書、多次詐欺取財犯行，均時間緊密，犯罪構成要件相同，顯係基於概
    括之犯意為之，為連續犯，依刑法第五十六條之規定，以一罪論。彼等所犯上開
    二罪之間，有方法結果之牽連關係，應從較重之行使偽造私文書罪論處。
四、原審據以論罪科刑，固非無見，惟原判決就被告等冒標之會員、金額及日期，並
    未詳予列出，其事實之認定尚有未洽，又被告等詐得之款項，計首會會款部分四
    百零二萬元，冒標部分九百五十三萬四千三百五十元，總計詐得一千三百五十五
    萬四千七百五十元，原判決認詐得三千九百多萬元，亦有未洽（倒會會款與詐得
    款項並非一致），檢察官上訴意旨，以原審就被告二人量刑過輕，被告甲○○不
    應受緩刑之宣告云云，另被告丙○○上訴意旨，以原審量刑過重，均指摘原判決
    不當，雖均無理由，但原判決既有上開可議之處，自仍應由本院將原判決撤銷改
    判。爰審酌被告甲○○、丙○○二人均無前科，有台灣高雄地方法院檢察署刑案
    資料查註紀錄表可按，被告等冒標會款，詐騙金錢為數甚鉅，倒債金額亦多，影
    響社會秩序不輕等一切情狀，分別量處如主文第二、三項所示之刑。又被告甲○○前未曾受有期徒刑以上刑之宣告，此有上開刑案資料查註紀錄表在卷可按，其
    因一時失慮共同參與，觸犯本案犯行，犯罪情節較輕微，經此次起訴審判後，當
    知所警惕，而無再犯之虞，本院綜核各情，認前開對其宣告之刑，以暫不執行為
    適當，爰併宣告緩刑五年，以啟自新。又被告等偽造上開丁○○○等人之得標會
    單均未扣案，被告等人於冒標後已丟棄，均已滅失，已經被告丙○○陳述明確，
    故上開標單之偽造署押，爰不另為沒收之諭知，併此敘明。
五、公訴意旨另以：被告甲○○與丙○○二人係夫妻，於七十年間，即開始召集民間
    互助會，並經營宏昇超商，渠二人均明知經商失利，負債累累，已無支付互助會
    款之能力，竟仍隱瞞該事實，而共同意圖為自己不法之所有，並基於概括之犯意
    ，自八十三年四月二日起至八十六年三月十二日止，在高雄市○○區○○路二十
    九號住處，以甲○○為會首之名義而召集如附表編號一至九之互助會九組及八十
    四年一月十五日起至八十六年五月十五日止每會一萬元互助會，致使會員陷於錯
    誤而繳交各該會之會款。其間，更利用會員彼此間彼此互不熟識之機會，而連續
    假冒丁○○○、戊○○○等會員之名義，並偽填丁○○○、戊○○○之名及擬出
    利息之數額於標單上，致生損害於丁○○○、戊○○○二人，並進而向其他活會
    會員誆稱：為該被冒標之會員得標，其向被冒標之人則又詐稱係人得標，致使活
    會及被冒標之會員陷於錯誤，而陸續付出會金，總共詐得會款三千九百多萬元。
    嗣於八十六年五月三十一日宣佈倒會，會員林淑美、戊○○○等人始知受騙。因
    認被告等詐欺丁○○○、戊○○○部分犯刑法第三百三十九條第一項之詐欺取罪
    嫌云云。按五親等內血親或三親等內姻親之間，犯刑法第三百三十九條第一項之
    詐欺取財罪者，須告訴乃論，刑法第三百四十三條、第三百二十四條第二項定有
    明文。經查，告訴人丁○○○與被告甲○○、丙○○二人，分屬三親等血親之母
    舅外甥女關係、三親等姻親之舅母外甥女關係；而告訴人戊○○○與被告甲○○
    、丙○○二人，則分屬二親等血親之姊弟關係、二親等姻親之夫姊弟媳關係，此
    有戶籍謄本在卷可按，茲據告訴人丁○○○、戊○○○於原審審理時就被告等對
    彼等詐欺部分撤回告訴，本應為不受理判決之諭知，惟公訴意旨認此部分與上開
    經論罪之關於冒用告訴人丁○○○、戊○○○等二人名義之偽造文書部分，有牽
    連犯之裁判上一罪關係，爰不另為不受理判決之諭知。
六、公訴意旨略以：被告甲○○、丙○○二人，共同意圖為自己不法之所有，於八十
    四年一月十五日，在其高雄市○○路二十九號住宅，以甲○○為會首之名義，召
    集八十四年一月十五日起至八十六年五月十五日止之民間互助會，每會一萬元，
    計有會員二十五人，致會員陷於錯誤而繳交各該會之頭期會款，並假冒會員名義
    ，偽造標單冒標會款，因認被告等有共犯行使偽造私文書、詐欺罪嫌。經查被告
    等所招募之八十四年一月十五日至八十六年五月十五日之互助會並未止會，且有
    順利完會等情，業據被告丙○○供明在卷，核與證人莊敏男證述情節相符，且綜
    觀全偵查卷，並無告訴人或被害人指述被告等所招募之上開互助會有止會情形。
    且無其他確切之證據足資證明被告等有上開行使偽造私文書及詐欺犯罪，被告等
    此部分之犯罪，尚屬不能證明。惟公訴人認被告等此部分與前開論罪科刑部分，
    具有連續犯之裁判上一罪關係，故不另為被告等此部分無罪之諭知。
七、公訴意旨另以：被告甲○○與丙○○二人係夫妻，自八十三年四月二日起至八十
    六年三月十二日止，在其等上開住處，以甲○○之名義召集附表壹編號一至九之
    互助會九組，竟假冒己○○○、乙○○、莊敏男等會員之名義，並在標單上偽造
    各該會員之名及標金，進而向其他活會會員訛稱：為該被冒標之會員得標，其向
    被冒標之人則又詐稱係他人得標，致使活會及被冒名之會員陷於錯誤，而陸續付
    會金，因認被告等有上開行使偽造私文書、詐欺等罪嫌。訊據被告等二人堅決否
    認有前開犯罪情事，而己○○○、乙○○、莊敏男等人又無法舉證以實其說。此
    外，復查無其他確切證據足證被告等有上開犯罪，應認被告等此部分犯罪，尚屬
    不能證明。惟公訴人認被告等此部分與前開論罪科刑部分，具有連續犯之裁判上
    一罪關係，故不另為被告等此部分無罪之諭知，併此明。
據上論斷，應依刑事訴訟法第三百六十九條第一項前段、第三百六十四條、第二百九
十九條第一項前段，刑法第二百十六條、第二百十條、第三百三十九條第一項、第二
十八條、第五十六條、第五十五條、第七十四條第一款、罰金罰鍰提高標準條例第一
條前段，判決如主文。
本案經檢察官邱榮藏到庭執行職務。
中    華    民    國     九十一     年       一       月     三   日
                              臺灣高等法院高雄分院刑事第三庭
                                  審判長法官  周賢銳
                                        法官  陳中和
            法官  謝宏宗
右正本證明與原本無異。
如不服本判決，應於判決送達後十日內向本院提出上訴狀，其未述理由者並應於提
出上訴狀後十日內向本院補提理由書（應附繕本)。
                                      書記官  王秀娟
中    華    民    國     九十一     年       一       月     四   日
附錄：本判決論罪科刑法條：
刑法第二百十六條
行使第二百十條至第二百十五條之文書者，依偽造、變造文書或登載不實事項或使登
載不實事項之規定處斷。
刑法第二百十條
偽造、變造私文書，足以生損害於公眾或他人者，處五年以下有期徒刑。
刑法第三百三十九條
意圖為自己或第三人不法之所有，以詐術使人將本人或第三人之物交付者，處五年以
下有期徒刑、拘役或科或併科一千元以下罰金。
以前項方法得財產上不法之利益或使第三人得之者，亦同。
前二項之未遂犯罰之。
                                                                        Ｄ
